臺灣高等法院刑事裁定　　　　　　　　100年度聲再字第480號
　　再審聲請人
　　即受判決人　林坤煌
　　　　　　　　余彩惠
上列聲請人因違反公職人員選舉罷免法案件，對於本院100 年度
選上訴字第1 號，中華民國100 年6 月29日第二審確定判決（原
審案號：臺灣宜蘭地方法院99年度選訴字第10號；起訴案號：臺
灣宜蘭地方法院檢察署99年度選偵字第26號、99年度選偵字第32
號），聲請再審，本院裁定如下：
    主  文
再審之聲請及停止刑罰執行之聲請均駁回。
    理  由
一、聲請意旨略以：原確定判決適用法律有諸多違背法令之處，
    並有漏未斟酌之事證，聲請人爰依法聲請再審：(1)檢察官未
    踐行合法之調查程序，剝奪聲請人等於偵查中詰問及對質證
    人劉田邦、鐘玉霞等人陳述瑕疵之機會，使聲請人等之詰問
    權無從行使，原確定判決未加詳查，逕採上開證人之證言為
    認定事實之基礎，即有重要證物漏未斟酌之再審理由。(2)檢
    舉人既與被害人居同一立場，與聲請人處於絕對相反之立場
    ，其證詞之證明力應較一般證人之陳述薄弱，不得作為有罪
    判決之唯一依據。證人劉田邦、鐘玉霞為檢舉人，其等證詞
    仍須有補強證據以擔保指證、陳述之真實性，始得採為判斷
    之依據。原確定判決僅以檢舉人劉田邦、鐘玉霞之證詞作為
    有罪判決之唯一依據，顯與經驗法則相違背，且未審酌上開
    事證，亦足為再審之原因。(3)證人劉田邦、鐘玉霞所證與事
    實不符，且前後矛盾、不符常理，渠等證言顯不足採（見聲
    證九至十四）。原確定判決就此顯失證明力之證言一概採信
    ，顯與論理法則、採證法則相違背，並未審酌上開事證，亦
    為再審原因之一。(4)依聲請人林坤煌於偵訊時所陳（見聲證
    十六）、證人劉田邦於原審審理中所證（見聲證十七）、證
    人林坤煌於原審審理中所證（見聲證十八）、證人李成碧於
    偵訊中所證（見聲證十二）、證人楊秀鐘於警詢中及本院審
    理中所證（見聲證十九、二十）、證人吳天煌於本院審理中
    所證（見聲證二十）及證人蔡奇萬、周金城、陳阿錡、林玉
    娟於偵訊中所證（見聲證二十一），可知聲請人林坤煌所陳
    核與上開證人證言相符。又劉田邦借錢不成反告聲請人等賄
    選，明知有賄選之嫌仍交付二千元予李成碧，而非一次交付
    九千元予警察，可知劉田邦對聲請人林坤煌懷有嫌隙，並故
    意交付油資予李成碧，意圖加重聲請人等刑罰。原確定判決
    指稱劉田邦及其家屬未參與造勢，此非聲請人林坤煌當時所
    能預見，聲請人林坤煌僅知劉田邦及其友人即將幫忙遊行造
    勢，劉田邦之家人亦有輔選拉票之可能，遂交付該筆金錢，
    與常理並無不符。聲請人林坤煌主觀上顯無行賄之犯意，客
    觀上該金錢亦非賄賂或不正利益，劉田邦僅認知為補貼油錢
    ，亦表明非買票，李成碧知悉聲請人林坤煌並未要求買票，
    聲請人林坤煌、余彩惠顯不成立公職人員選舉罷免法第99條
    第1項之罪。又劉田邦一再陳稱在收到錢之前就表示支持聲
    請人林坤煌，聲請人林坤煌實無行賄之必要，真正收受油錢
    之劉田邦亦無認知聲請人等有何行賄之意思，更無為投票之
    要求，足證聲請人等確實不成立賄選罪。原確定判決所提之
    證人對於涉及收受賄賂罪並無認識，難認證言有證明力。又
    劉武雄在監服刑、鐘玉霞為群英村村民，非珍珠村有投票權
    之人，聲請人等焉能向其等買票？吳天煌非珍珠村村民，其
    友人們亦不屬之，聲請人林坤煌因感念其等熱心助選，而預
    付油錢希望有多人造勢，並委由劉田邦處理該筆油錢，原確
    定判決所指劉田邦及其家屬未參與造勢，並非聲請人林坤煌
    當時所能預見，聲請人林坤煌僅知劉田邦等人即將幫忙遊行
    造勢，劉田邦之家人亦有輔選拉票之可能，而交付該筆金錢
    ，與常理並無不符。況劉田邦、李成碧之鄰居皆表示劉田邦
    等人確有幫聲請人林坤煌拉票。是原確定判決所認顯與論理
    法則、證據法則相違背，並就有利聲請人等之證言置之不理
    ，對於有利於聲請人等之證詞未於判決內說明不採之理由，
    就攸關聲請人等有罪無罪之重要證據未予審酌，同為再審原
    因。(5)聲請人林坤煌之刑事自白狀（見聲證二十五），其內
    容與歷次書狀及前開證人所證相符，聲請人林坤煌在當地聲
    望極高，無需買票賄選即可當選，焉會為求村長職務故為行
    賄？是聲請人等並無行賄犯意及動機。聲請人等曾具狀（見
    聲證二十六）聲請傳喚林俊雄、簡秀菊、方漢濤，以證明聲
    請人等縱經貼身跟監調查，始終皆查無犯罪事實，及依聲請
    人等原有人脈及支持度應可當選，此屬應為必要調查之事項
    。原確定判決明知劉田邦之證詞存有瑕疵，亦無其他證人、
    照片或錄音證明賄選事實，仍逕為有罪之判決，未於理由中
    詳載有罪之判決書應記載事實，顯與證據法則、論理法則相
    違背，復就上開事證未於理由中說明何以不採或不傳喚之理
    由，顯未斟酌重要事證。(6)依證人林坤煌於原審審理中所證
    （見聲證二十七）、證人劉田邦於原審審理中所證（見聲證
    二十八），可知聲請人余彩惠當時未與劉田邦等人有任何談
    話或要求，余彩惠係陪同林坤煌到該處，並依林坤煌指示拿
    出九千元，既不知悉該筆金錢用途，事前事後皆未曾參與任
    何過程或做出任何約定，聲請人余彩惠不符合交付賄賂罪之
    構成要件。況依扣押物品目錄表（見聲證二十八），核與證
    人林坤煌所述相符，足證聲請人余彩惠確實因工作需要常攜
    帶公司一至二萬元預備金，而非為競選而特別準備。原確定
    判決未審酌上開事證，逕採不利聲請人余彩惠之鍾玉霞證言
    ，且未審酌劉田邦夫婦居檢舉人身分及渠等證言相互矛盾等
    情形，亦未憑其他積極證據，僅以人在場為由，即臆測聲請
    人余彩惠全程參與並共謀，復未就前揭事證於理由中說明取
    捨意見，亦有悖於論理法則、證據法則，原確定判決就足生
    影響於判決之上開重要證據漏未審酌，同為再審原因。(7)聲
    請人等之家庭經濟收入全賴聲請人等負擔，其子現正服役中
    （見聲證二十九），倘聲請人等均判有罪，恐失經濟來源，
    使家庭陷入困境、無法生活，爰請予以改過自新機會，並裁
    定停止原確定判決之執行。
二、按經第二審確定之有罪判決，如就足生影響於判決之重要證
    據漏未審酌者，依刑事訴訟法第421 條規定，固得為受判決
    人之利益聲請再審，但以不得上訴於第三審法院之案件為限
    。如為得上訴於第三審法院之案件，即不得以此理由聲請再
    審，否則，其聲請應屬不合法，而非無理由（最高法院74年
    度臺抗字第521號裁定意旨參照）。次按，以刑事訴訟法第4
    20條第1項第6款再審事由聲請再審者，所謂發見確實之新證
    據，係指該證據於事實審法院判決前已經存在，為法院、當
    事人所不知，不及調查斟酌，至其後始行發見，且就證據本
    身形式上觀察，固不以絕對不須經過調查程序為條件，但必
    須顯然可認為足以動搖原有罪確定判決，而為受判決人無罪
    、免訴、免刑或輕於原判決所認罪名之判決者為限。故受理
    聲請再審之最後事實審法院，應就聲請再審理由之所謂「新
    證據」，是否具備事實審判決前已經存在，為法院、當事人
    所不知，事後方行發見之「新規性（嶄新性）」，及顯然可
    認足以動搖原有罪確定判決，應為無罪、免訴、免刑或輕於
    原判決罪名之「確實性（顯然性）」二要件，加以審查，為
    判斷應否准予開始再審之準據（最高法院32年抗字第113 號
    判例、100年度台抗字第548號裁定參照）。
三、經查：
  (一)本件聲請人林坤煌、余彩惠因違反公職人員選舉罷免法案件
    ，經本院100年度選上訴字第1號判決駁回上訴，聲請人等不
    服提起上訴，經最高法院100 年度台上字第5626號判決駁回
    上訴確定在案，有上開判決書附卷可稽。是本院前揭判決係
    屬得上訴於第三審法院之案件，且經最高法院判決駁回上訴
    確定在案，揆諸前揭說明，即不得以刑事訴訟法第421條「
    就足生影響於判決之重要證據漏未審酌」之理由聲請再審。
    然觀之再審聲請意旨(1)至(7)等部分，聲請人等均一再指摘原
    確定判決有重要證據漏未斟酌之再審事由，本件既屬得上訴
    於第三審法院之案件，聲請人等以此作為聲請再審理由，其
    聲請再審之程序違背規定，自不合法。
  (二)又再審及非常上訴制度，固均為救濟已確定判決而設，然再
    審係為原確定判決認定事實錯誤而設之救濟程序，至非常上
    訴旨在糾正原確定判決違背法令之錯誤，二者迥不相同。查
    ，聲請意旨(2)至(6)部分，另指原確定判決僅以檢舉人劉田邦
    、鐘玉霞之證詞作為有罪判決之唯一依據，顯與經驗法則相
    違背；證人劉田邦、鐘玉霞所證與事實不符，原確定判決就
    此顯失證明力之證言一概採信，顯與論理法則、採證法則相
    違背；原確定判決就有利聲請人等之證言置之不理，且未於
    判決內說明不採之理由，又明知劉田邦之證詞存有瑕疵，仍
    逕為有罪之判決，未於理由中詳載有罪之判決書應記載事實
    ，顯與證據法則、論理法則相違背，復未於理由中說明何以
    不採或不傳喚林俊雄等證人之理由；原確定判決逕採不利聲
    請人余彩惠之鍾玉霞證言，未就前揭事證於理由中說明取捨
    意見，亦有悖於論理法則、證據法則云云；無非係對於原確
    定判決依憑證人之指證，暨其他間接證據，綜合判斷所為之
    採證認事職權適法行使，任憑己意，為相異評價，妄指違誤
    ；其爭執、指摘原確定判決有採證認事違反經驗法則、論理
    法則、證據法則，或有理由不備之違背法令情事，經核均屬
    原確定判決是否違背法令，得否據以提起非常上訴之問題，
    與再審程序係就原確定判決認定事實是否錯誤之救濟制度無
    涉。揆之上開說明，此部分聲請再審之程序亦係違背規定。
四、綜上所述，本件再審之聲請不合法，應予以駁回。其停止執
    行之聲請，失所附麗，併予駁回。
據上論斷，依刑事訴訟法第433條，裁定如主文。
中    華    民    國   100    年    12    月    6     日
                  刑事第十四庭審判長法  官  張惠立
                                    法  官  遲中慧
                                    法  官  梁耀鑌
以上正本證明與原本無異。
如不服本裁定，應於收受送達後五日內向本院提出抗告狀。
                                    書記官  莊淑茹
中    華    民    國   100    年    12    月    6     日